【裁判字號】    95,簡,257
【裁判日期】    950929
【裁判案由】    管制藥品管理條例
【裁判全文】
臺北高等行政法院判決
                                     95年度簡字第257號
原      告  甲○○○○○○○
            乙○○
被      告  臺北市政府衛生局
代  表  人  宋晏仁（局長）
上列當事人間因管制藥品管理條例事件，原告不服台北市政府中
華民國95年2 月10日府訴字第00000000000 號訴願決定，提起行
政訴訟，本院判決如下：
    主  文
原告之訴駁回。
訴訟費用由原告負擔。
    事  實
一、事實概要：
    原告甲○○○○○○○經行政院衛生署管制藥品管理局（以
    下簡稱管制藥品管理局）於94年7 月11日會同被告稽查人員
    前往原告甲○○○○○○○處所查核時，發現原告甲○○○
    ○○○○使用之第4 級管制藥品，立舒定錠（Lexotan 3mg
    Tab.批號：41104）、 贊安諾錠（Xanax0.25 mg Tab. 批號
    ：LH0907）現場查核庫存量與簿冊結存量不符；利福全錠0.
    5 公絲（Rivotril 0.5mgTab.批號：41107 ）現場查核有存
    量，簿冊卻未登載結存量。案經被告審認原告甲○○○○○
    ○○領有管制藥品登記証，未依規定於設置之簿冊詳實登載
    管制藥品每日之收支、銷燬、減損及結存情形，違反管制藥
    品管理條例第28條第1 項規定，爰依同條例第39條第1 項規
    定，以94年7 月22日北市衛藥食字第09435388900 號行政處
    分書，處原告甲○○○○○○○新臺幣（以下同）6 萬元罰
    鍰；並依前開條例第39條第2 項規定，以94年7 月22日北市
    衛藥食字第00000000000 號行政處分書，處以原告乙○○6
    萬元罰鍰。原告王金慶不服，對上述二處分提起訴願，經遭
    訴願決定以關於原處分機關即被告94年7 月22日北市衛藥食
    字第00000000000 號行政處分書部分，訴願不受理；關於原
    處分機關即被告94年7 月22日北市衛藥食字第09435388900
    號行政處分書部分，訴願駁回。原告二人不服，遂向本院提
    起行政訴訟。
二、兩造聲明（本件不經言詞辯論，聲明及陳述依兩造之書狀記
    載）：
  (一)原告聲明：訴願決定及原處分均撤銷。
  (二)被告聲明：
    1.原告之訴駁回。
    2.訴訟費用由原告負擔。
三、兩造之爭點：原告王金慶領有管制藥品登記證，是否未詳實
    登載管制藥品每日之收支、銷毀、減損及結存情形，違反管
    制藥品管理條例第28條，而應依管制藥品管理條例第39條之
    規定處罰？原告乙○○為原告王金慶聘用之管制藥品管理人
    ，是否亦應前開條例第39條第2 項規定處以罰鍰？
  (一)原告主張之理由：
   1.立舒定錠（Lexotan 3mg Tab.批號：41104），此為老一代
     的藥，已逐漸被淘汰，除了少數老病人（指吃藥很多年且
     認藥的慢性病患）服用人已經很少。原告診所也只有幾位
     老病患使用，這些人有好幾位移民國外，且礙於健保規定
     ，只有自費來領藥服用（共有三位），也因藥劑師年紀較
     大（78歲），於統計藥品時只統計了健保病患，而遺漏了
     這幾位自費病患，以致發生錯誤。
   2.利福全錠0.5公絲（Rivotril 0.5mgTab.批號：41107），
     未登載結存量，乃因原告之前嘉興街執業因租屋到期被迫
     歇業，歇業前因Rivotoil 0.5mg所剩無幾而有效期長無過
     期顧慮，而保留到再復業使用，所以統計上有超出的現象
     。
   3.贊安諾錠（Xanax0.25mg Tab.批號：LH0907），稽查人員
     說「在可以容許範圍內」可以不追究。
   4.上述三種藥品，既無經濟價值，亦無傷害服用者之虞。原
     告已經不符部分，均已發函列明細陳報台北市政府衛生局
     。
   5.被告在作成行政處分前，應予原告限期改正或補正之時間
     ，而非逕予處分，顯有過當之嫌。
  (二)被告主張之理由：
   1.管制藥品管理條例第2條規定：「本條例所稱衛生主管機關
     ：在中央為行政院衛生署；在直轄市為直轄市政府；在縣
     （市）為縣（市）政府。」台北市政府92年1 月30日府衛
     四字第09202301700 號公告：「公告本府主管業務委任事
     項，並自92年2 月1 日起生效。…公告事項：本府將管制
     藥品管理條例中有關本府權限事項委任本府衛生局，以該
     局名義執行之。」
   2.原告領有ACＺ000000000號管制藥品登記證，經行政院衛生
     署管制藥品管理局於94年7月11日會同被告稽查人員前往原
     告營業處所稽核時，發現原告僅登載至94年5月30日。其中
     本案三項藥品實際結存量與簿冊結存量不符。
   3.管制藥品管理條例第28條第1項規定：「領有管制藥品登記
     證者，應於業務處所設置簿冊，詳實登載管制藥品『每日
     』之『收支』、銷毀、減損及『結存』情形。」是以原告
     違規事實已甚明確，『未詳實登載』應無疑義，故原告所
     述，顯係卸責之詞。被告處原告各新台幣6萬元之處分，並
     無違法。
    理  由
壹、按臺北市政府92年1 月30日府衛四字第09202301700 號公告
    ：「主旨：公告本府主管業務委任事項，並自92年2 月1日
    起生效。...... 公 告事項：本府將管制藥品管理條例中有
    關本府權限事項委任本府衛生局，以該局名義執行之。」本
    件原告二人違反管制藥品管理條例事件係屬上述委任事項，
    被告以其名義作成本件處分，核屬其受委任權限之行使，應
    先明。
貳、原告甲○○○○○○○部分：
一、關於被告94年7 月22日北市衛藥食字第00000000000 號行政
    處分書部分：
(一)、按訴願法第1 條第1 項規定：「人民對於中央或地方機關之
    行政處分，認為違法或不當，致損害其權利或利益者，得依
    本法提起訴願。.... 」 第18條規定：「自然人、法人、非
    法人之團體或其他受行政處分之相對人及利害關係人得提起
    訴願。」第77條第3 款規定：「訴願事件有左列各款情形之
    一者，應為不受理之決定...... 三 、訴願人不符合第18條
    之規定者。」另人民提起訴願，須以官署之處分致損害其權
    利或利益為前提。所謂損害其權利或利益，係指原處分所生
    具體的效果，致損害其確實的權利或利益而言。...... 」
    ；「因不服中央或地方機關之行政處分而循訴願或行政訴訟
    程序謀求救濟之人，依現有之解釋判例，固包括利害關係人
    而非專以受處分人為限，所謂利害關係乃指法律上之利害關
    係而言，不包括事實上之利害關係在內。...... 」 最高行
    政法院亦分別著有56年度判字第218 號、75年度判字第362
    號判例可資參照。
(二)、按訴願法第18條規定，受行政處分之相對人及利害關係人得
    提起訴願。惟本件原告王金慶所不服之前開被告94年7 月22
    日北市衛藥食字第00000000000 號行政處分書，係以乙○○
    為處分相對人；原告王金慶既非受處分人，自無損害原告王
    金慶之權利或利益可言。雖然乙○○為原告王金慶聘用之管
    制藥品管理人，但其受處分之法律責任亦屬可分，尚難認原
    告王金慶對被告以94年7 月22日北市衛藥食字第0943538890
    1 號對原告乙○○所為之行政處分，具有法律上之利害關係
    。因此，原告王金慶就該處分提起訴願，訴願決定機關以其
    為當事人不適格，為訴願不受理之決定，於法並無不合。原
    告王金慶於起訴時，仍聲明就此部分不服，請求撤銷訴願決
    定及該處分，為不合法，應予駁回。
二、關於被告94年7 月22日北市衛藥食字第09435388900 號行政
    處分書部分：
(一)、按管制藥品管理條例第2 條規定：「本條例所稱衛生主管機
    關：在中央為行政院衛生署；在直轄市為直轄市政府；在縣
    （市）為縣（市）政府。」第28條第1 項規定：「領有管制
    藥品登記證者，應於業務處所設置簿冊，詳實登載管制藥品
    每日之收支、銷燬、減損及結存情形。」第39條第1 項、第
    2 項規定：「未依第16條第2 項規定領有管制藥品登記證而
    輸入、輸出、製造、販賣、購買第3 級、第4 級管制藥品，
    或違反...... 第28 條第1 項...... 規 定，...... 處 新
    臺幣6 萬元以上30萬元以下罰鍰...... 。 」「違反......
    第28條第1 項.... .. 規定者，其管制藥品管理人亦處以前
    項之罰鍰。」
(二)、原告甲○○○○○○○係位於台北市○○區○○街472 號，
    乙○○為該診所之管制藥品管理人，領有ACＺ000000000號管
    制藥品登記證，經管制藥品管理局會同被告稽查人員於94年
    7 月11日前往原告王金慶營業處所查核，經現場發現行政院
    衛生署公告之第4 級管制藥品立舒定錠（Lexotan 3mg Tab.
    ）、贊安諾錠（Xanax0.25mg Tab.）及利福全錠（Rivortri
    l0.5mg Tab.）之 庫存量與簿冊結存數量不相符，未依規定
    於設置之管制藥品結存簿冊詳實登載每日收支結存情形，此
    有開業執照、登記證現況明細查詢表、被告94年7 月11日訪
    談原告王金慶之談話紀錄、94年7 月19日訪談原告王金慶之
    管制藥品管理人乙○○之調查紀錄表、管制藥品實地稽核現
    場紀錄表及管制藥品收支結存簿冊等影本附卷可稽。
(三)、原告王金慶雖主張立舒定錠（Lexotan 3mg Tab.批號：4110
    4 ），此為老一代的藥，已逐漸被淘汰，原告診所也只有幾
    位老病患使用，礙於健保規定，只有自費來領藥服用（共有
    三位），也因藥劑師年紀較大（78歲），於統計藥品時只統
    計了健保病患，而遺漏了這幾位自費病患，以致發生錯誤。
    利福全錠0.5 公絲（Rivotril 0.5mgTab.批號：41107 ），
    未登載結存量，乃因原告之前嘉興街執業因租屋到期被迫歇
    業，歇業前因Rivotoil 0.5mg所剩無幾而有效期長無過期顧
    慮，而保留到再復業使用，所以統計上有超出的現象。贊安
    諾錠（Xanax0.25mg Tab.批號：LH0907），稽查人員說「在
    可以容許範圍內」可以不追究，上述三種藥品，既無經濟價
    值，亦無傷害服用者之虞等等。
(四)、經查，原告甲○○○○○○○領有醫療機構開業執照、管制
    藥品登記證，自應於業務處所設置簿冊，且詳實登載管制藥
    品每日之收支、銷燬、減損及結存情形，始符前揭規定。而
    原告甲○○○○○○○經管制藥品管理局會同被告稽查人員
    查核結果，發現行政院衛生署公告之第4 級管制藥品立舒定
    錠（Lexotan 3mg Tab.）、贊安諾錠（Xanax0.25mg Tab.）
    及利福全錠（Rivortri l0.5mg Tab.）之庫存量與簿冊結存
    數量不相符，且未依規定於設置之管制藥品結存簿冊詳實登
    載每日收支結存情形，自有疏失，原告王金慶已違反管制藥
    品管理條例第28條第1 項之規定，尚不能以遺漏自費病患，
    以致發生錯誤、留用之前存量、數量不符在可以容許範圍內
    、三種藥品，無經濟價值，亦無傷害服用者之虞作為免責之
    論據。從而被告以原告王金慶違反管制藥品管理條例第28
    條第1 項規定，依同條例第39條第1 項規定，處以6 萬元之
    最低罰鍰，認事用法，並無違誤，訴願決定遞予維持，亦無
    不合，原告王金慶起訴請求撤銷原處分及訴願決定，為無理
    由，應予駁回。
參、原告乙○○部分：
一、按提起撤銷訴訟，須以經過訴願為其前提，其未經過訴願程
    序，遽行提起行政訴訟，自非法之所許，此觀行政訴訟法第
    4條第1項之規定甚明。
二、本件原告乙○○對台北市政府95年2 月10日府訴0000000000
    0 號訴願決定，提起行政訴訟，請求撤銷被告94年7 月22日
    北市衛藥食字第09435388900 號、第00000000000 號行政處
    分書暨其訴願決定。經查，本件訴願程序僅有原告王金慶具
    名提起訴願，原告乙○○並非為訴願人，此有94年8 月9 日
    訴願書附於訴願卷可憑。因此，本件乙○○對被告所為94年
    7 月22日北市衛藥食字第09435388900 號、第00000000000
    號二件行政處分既未提起訴願，其逕向本院起訴聲明不服，
    請求撤銷上述二處分及95年2 月10日府訴00000000000 號訴
    願決定，依前揭說明，起訴為不合法，應予駁回。
肆、本件訴訟標的金額未逾20萬元，為適用簡易程序事件，本判
    決爰不經言詞辯論為之，併此敘明。
據上論結，本件原告王金慶之訴為一部無理由，一部不合法，原
告乙○○之訴為不合法，爰依行政訴訟法第233 條、第98條第3
項前段、第107 條第1 項第10款、第104 條，民事訴訟法第95條
、第85條第1 項前段，判決如主文。
中    華    民    國    95    年     9    月   29     日
                              第三庭法  官  陳國成
上為正本係照原本作成。
本件以訴訟事件所涉及之法律見解具有原則性者為限，始得於本
判決送達後20日內向本院提出上訴狀並表明上訴理由，如已於本
判決宣示後送達前提起上訴者，應於判決送達後20日內補具上訴
理由（均按他造人數附繕本），且經最高行政法院許可後方得上
訴。
中    華    民    國    95    年    10    月    5     日
                                    書記官  王英傑


司法院資訊處製作；財團法人民間司法改革基金會備份。
